【裁判字號】    99,訴,100
【裁判日期】    991005
【裁判案由】    販賣毒品
【裁判全文】
臺灣臺東地方法院刑事判決               99年度訴字第100號
公  訴  人  臺灣臺東地方法院檢察署檢察官
被      告  甲○○
選任辯護人  李泰宏律師
上列被告因販賣毒品案件，經檢察官提起公訴（99年度偵緝字第
28號），本院判決如下：
    主  文
甲○○犯如附表罪名及宣告刑欄所示之罪，各處如附表罪名及宣
告刑欄所示之主刑及從刑。應執行有期徒刑拾年。未扣案之行
動電話貳具（廠牌及型號均不詳，分別搭配門號0000000
000、0000000000號）均沒收，如全部或一部不能
沒收時，追徵其價額；未扣案之販賣第一級毒品所得財物新臺幣
玖仟元沒收，如全部或一部不能沒收時，以其財產抵償之。
    犯罪事實
一、甲○○明知海洛因係毒品危害防制條例所規定之第一級毒品
    ，不得非法販賣及持有之，竟各基於意圖營利販賣第一級毒
    品海洛因之犯意，均以新臺幣（下同）15,000元之價格，先
    後向真實姓名年籍不詳之成年人販入第一級毒品海洛因半錢
    ，摻入等量之葡萄糖粉攪拌稀釋分裝後，除部分供己施用外
    ，餘均利用其所有內含非其租用門號0000000000號、000000
    0000號行動電話用戶識別卡、廠牌及型號均不詳之行動電話
    2具（均未扣案），作為販賣第一級毒品海洛因之聯絡工具
    ，分別與如附表所示之買受人聯繫交易細節（各買受人所使
    用之行動電話門號均詳如附表所示），先後於如附表所示之
    時間、地點，分別以高於所販入金額之如附表所示價格賣出
    與如附表所示之買受人（各次買受人、交易時間、交易地點
    、交易數量、交易金額及交易模式均詳如附表所示），藉此
    賺取差價牟利，迄今已收取販賣第一級毒品海洛因所得財物
    合計9,000元（均未扣案）。嗣經警依法對甲○○使用之上
    開行動電話實施通訊監察，復經甲○○於偵查及審判中均自
    白上開販賣第一級毒品行為，始悉上情。
二、案經臺東縣警察局關山分局報請臺灣臺東地方法院檢察署檢
    察官偵查起訴。
    理  由
壹、程序部分：
一、證據能力部分：
（一）按被告之自白，非出於強暴、脅迫、利誘、詐欺、疲勞訊
      問、違法羈押或其他不正之方法，且與事實相符者，得為
      證據，刑事訴訟法第156條第1項定有明文。考其立法意旨
      ，被告之自白苟係出於自由意思，且與事實相符者，即有
      證據能力；反之，若係出於非法取供者，因其陳述非出於
      任意性，其所為之陳述當無證據能力。然所謂非任意性之
      自白，除其自白必須是以不正方法取得外，尤須該自白與
      不正方法間具有因果關係，始有上開證據排除法則之適用
      ，此觀同法第156條第1項規定：「被告之自白，非『出於
      』強暴…者，得為證據」即明。而上開因果關係之判斷，
      除應依個案具體情節，詳細考察訊問者之實施不正方法之
      態樣、手段、參與實施之人數、語言、態度等及受訊問者
      之年齡、地位、品行、職業、教育程度、健康狀況、精神
      狀況等情況外，尤其不正方法是否足以延續至後來未受不
      正方法所為之自白，更應深究不正方法與自白間之相關聯
      因素，如實施不正方法對受訊問者強制之程度、與自白在
      時間上是否接近、地點及實施之人是否相同、受訊問者自
      白態度是否自然、陳述是否流暢及其他相關情況，資以綜
      合研判，始臻符合事實（最高法院98年度臺上字第4627號
      判決要旨可資參照）。查被告甲○○於警詢、檢察事務官
      詢問、偵查及本院審理中所為之自白，均非出於強暴、脅
      迫、利誘、詐欺、疲勞訊問、違法羈押或其他不正之方法
      ，而係出於其自由意志所為等情，業經其供明在卷（見本
      院卷第107頁）。此外，復查無其他依法不得訊問等情形
      ，且被告對該等自白之任意性未提出其他異議或為刑求抗
      辯，依刑事訴訟法第156條第1項及第158條之2規定，上開
      任意性之自白，苟確與事實相符者，自得採為認定被告所
      涉本案犯罪事實有無之判決基礎。
（二）次按被告以外之人於審判外之言詞或書面陳述，除法律有
      規定者外，不得作為證據，刑事訴訟法第159條第1項定有
      明文。經查：
    1.按被告以外之人於偵查中向檢察官所為之陳述，除顯有不
      可信之情況者外，得為證據，刑事訴訟法第159條之1第2
      項定有明文。考其立法意旨，被告以外之人於偵查中向檢
      察官所為之陳述，性質上固屬傳聞證據，惟檢察官代表國
      家偵查犯罪、實施公訴，依法有訊問被告、證人及鑑定人
      之職權，證人、鑑定人且須具結，而實務運作時，偵查中
      檢察官向被告以外之人所取得之陳述，原則上均能遵守法
      律規定，不致違法取供，其可信性極高，為兼顧理論與實
      務，除顯有不可信之情況者外，得為證據。又刑事被告之
      詰問權，係指訴訟上被告有在審判庭盤詰證人之權利；偵
      查中檢察官訊問證人，旨在蒐集被告犯罪證據，以確認被
      告嫌疑之有無及內容，與審判中透過當事人之攻防，經由
      詰問程序調查證人以認定事實之性質及目的有別。偵查中
      辯護人僅有在場權及陳述意見權，此觀同法第245條第2項
      前段之規定甚明；檢察官訊問證人並無必須傳喚被告使其
      得以在場之規定，同法第248條第1項前段規定「如被告在
      場者，被告得親自詰問」，故祇要被告在場而未經檢察官
      任意禁止者，即屬已賦予其得詰問證人之機會，被告是否
      親自詰問，在所不問；同條第2項前段規定「預料證人於
      審判時不能訊問者，應命被告在場」，就訊問證人時應否
      命被告在場，則委之於檢察官之判斷。凡此，均尚難謂係
      檢察官訊問證人之程序必須傳喚被告使其得以在場之規定
      ，自不發生在偵查中應行交互詰問（或經被告為反對詰問
      ）之問題。況此未經被告詰問之被告以外之人於偵查中向
      檢察官所為之陳述，被告於審判中非不得放棄對原供述人
      之反對詰問權，同法第288條第2項前段規定「審判長對於
      準備程序中當事人不爭執之被告以外之人之陳述，得僅以
      宣讀或告以要旨代之」，即明斯旨。從而，該未經被告詰
      問之被告以外之人於偵查中向檢察官所為之陳述，依同法
      第159條第1項、第159條之1第2項之規定，除顯有不可信
      之例外情況外，原則上為「法律規定得為證據」之傳聞例
      外，依其文義解釋及立法理由之說明，並無限縮於檢察官
      在偵查中訊問證人之程序，應已給予被告或其辯護人對該
      證人行使反對詰問權者，其陳述始有證據能力之可言。然
      為未經完足調查之證據。當事人對於詰問權既有處分之權
      能，則此項詰問權之欠缺，非不得於審判中由被告行使以
      補正，而完足為經合法調查之證據。又同法第159條之1第
      2項所謂顯有不可信之情況，既涉證據能力有無之判斷，
      應指證人等被告以外之人陳述時，外在環境是否存在顯然
      足以影響其意思自由之不當外力及陳述之人是否對於所言
      之法律效果顯然存有誤解而言，尚不包含偵查中檢察官訊
      問證人，未經被告親自詰問，或因被告不在場而未給予其
      詰問之機會者，亦不包括對於證人等供述內容憑信性等證
      據證明力評價之判斷，亦即指該不可信情形甚為顯著了然
      者為限，此固非以絕對不須經調查程序為條件，然須從卷
      證本身，綜合訊問時之外部情況，例如是否踐行偵查中調
      查人證之法定程序等，為形式上之觀察或調查，即可發現
      ，無待進一步為實質調查之情形而言，否則即將證據能力
      與有待法院綜合全辯論意旨及調查證據所得而依法認定之
      證明力判斷混為一談（最高法院98年度臺上字第7832號、
      第6449號、97年度臺上字第1655號、第405號及96年度臺
      上字第5684號判決要旨可資參照）。經查，證人楊朝欽及
      林文欽先後於偵查中向檢察官所為之證言（見偵緝卷第70
      至71頁），均經檢察官諭知證人有具結義務及偽證處罰，
      並命其等立於證人地位朗讀結文，供前具結擔保證言之真
      實性後，於檢察官面前出於自由意識而完整、連續陳述親
      身經歷，並於訊畢交付閱覽而經其等簽名，且依筆錄之記
      載並無不能自由陳述或其他非法、不當之取證情形，核無
      顯不可信之情形，觀諸被告及其辯護人於本院準備及審理
      程序中均不爭執其證據能力，迄今亦未具體指明上開證言
      有何顯不可信之情況，是依刑事訴訟法第159條之1第2項
      之規定，應認均有證據能力。而被告及其辯護人於本院言
      詞辯論審理期日均表示無證據再行請求調查，堪認係消極
      捨棄其就上開證人對質詰問權之行使。再上開證人之偵訊
      筆錄於本院審理時，業經本院逐一提示並告以要旨，使當
      事人及辯護人均能澈底瞭解該等證據之形貌或內容、意涵
      後，分別由檢察官、被告及其辯護人逐一表示意見而為充
      分之辯論，此有本院99年9月21日審判筆錄在卷可按。準
      此，上揭證人於檢察官面前所為之陳述均有證據能力，並
      經本院合法調查，引用其等證詞作為證據自屬適當，得採
      為認定被告本案犯罪事實存否之證據。
    2.再按被告以外之人於審判外之陳述，雖不符同法第159條
      之1至第159條之4之規定，而經當事人於審判程序同意作
      為證據，法院審酌該言詞陳述或書面陳述作成時之情況，
      認為適當者，亦得為證據；又當事人、代理人或辯護人於
      法院調查證據時，知有第159條第1項不得為證據之情形，
      而未於言詞辯論終結前聲明異議者，視為有前項之同意，
      刑事訴訟法第159條之5定有明文。考其立法意旨在於傳聞
      證據未經當事人之反對詰問予以核實，原則上先予排除。
      惟若當事人已放棄反對詰問權，於審判程序中表明同意該
      等傳聞證據作為證據；或於言詞辯論終結前未聲明異議，
      基於尊重當事人對傳聞證據之處分權，及證據資料愈豐富
      ，愈有助於真實發見之理念，且強化言詞辯論主義，使訴
      訟程序得以順暢進行，上開傳聞證據亦均具有證據能力。
      而所謂「審酌該陳述作成時之情況，認為適當」者，係指
      依各該審判外供述證據製作當時之過程、內容、功能等情
      況，是否具備合法可信之適當性保障，加以綜合判斷而言
      （最高法院94年度臺上字第3277號判決可資參照）。經查
      ，本判決下列所引用之各該被告以外之人所為審判外之陳
      述以及其他書面陳述，雖均屬傳聞證據，且查無符合同法
      第159條之1至第159條之4等情形，惟當事人於本院準備程
      序及審判期日中就證據能力部分均表示無意見而不予爭執
      ，且迄至言詞辯論終結前，當事人知悉有同法第159條第1
      項不得為證據之情形，猶未再聲明異議，本院審酌上開證
      據資料製作時之情況，並無違法不當（例如：該違背法定
      程序屬證據相對排除法則，且情節重大）及證明力明顯過
      低之瑕疵，亦認為以之作為證據應屬適當，依刑事訴訟法
      第159條之5規定，認上揭證據資料均有證據能力。
（三）另按國家基於犯罪偵查之目的，對被告或犯罪嫌疑人進行
      通訊監察，乃係以監控與過濾受監察人通訊內容之方式，
      蒐集對其有關之紀錄，並將該紀錄予以查扣，作為認定犯
      罪與否之證據，屬於刑事訴訟上強制處分之一種，而監聽
      係通訊保障及監察法第13條第1項所定監察通訊方法之一
      ，司法警察機關依法定程序執行監聽取得之錄音，係以錄
      音設備之機械作用，真實保存當時通訊之內容，如通訊一
      方為受監察人，司法警察在監聽中蒐集所得之通訊者對話
      ，若其通話本身即係被告進行犯罪中構成犯罪事實之部分
      內容，因非屬其事後就曾經參與或見聞之事實所為之追憶
      ，自與審判外之陳述有間，應不受傳聞法則之規範，當然
      具有證據能力。至司法警察依據監聽錄音結果予以翻譯而
      製作之監聽譯文，乃該監聽錄音內容之顯示，屬於文書證
      據之一種，除應記載製作之年、月、日及該製作之公務員
      所屬機關，由製作人簽名（刑事訴訟法第39條參照）外，
      茍當事人或辯護人對其譯文之真實性發生爭執或有所懷疑
      時，法院應依刑事訴訟法第165條之1第2項之規定，以適
      當之設備，顯示該監聽錄音之聲音及其內容，以踐行調查
      證據之程序，俾確認該錄音聲音是否為通訊者本人及其內
      容與監聽譯文之記載是否相符，或以傳喚該通訊者等法定
      程序為證據調查，始得據為判斷之依據。倘其蒐證程序合
      法，且被告或訴訟關係人對該監聽譯文之真實性並不爭執
      ，顯無辨識其錄音聲音之調查必要性。準此，法院於審判
      期日如已踐行提示通訊監察譯文供當事人辨認或告以要旨
      ，使其表示意見並為辯論者，該監聽錄音譯文即與播放錄
      音有同等價值（最高法院99年度臺上字第2023號、第2225
      號、98年度臺上字第3954號、第6424號判決要旨可資參照
      ）。經查，被告於本案係涉犯毒品危害防制條例第4條第1
      項之販賣第一級毒品罪，其法定刑係7年以上有期徒刑或
      無期徒刑之罪，核屬最輕本刑為3年以上有期徒刑之罪，
      具有通訊保障及監察法第5條第1項第1款列舉得實施通訊
      監察之情形，均屬得核發通訊監察書之範圍，且警察機關
      就被告所使用之門號0000000000、0000000000號行動電話
      所執行之通訊監察，均係依據臺灣臺東地方法院檢察署檢
      察官以不能或難以其他方法蒐集或調查證據為由，有監察
      其相關通訊之必要，向本院聲請核發通訊監察書，經本院
      依通訊保障及監察法第5條之規定職權核發通訊監察書辦
      理，此有卷附通訊監察書影本在卷可稽（見警卷1第159至
      179頁），且於實施電話監聽之情形，無法事先篩選何人
      將撥進或撥出電話，因係以尚未發生之談話為客體，期待
      通訊監察僅截取「本案」犯罪之談話內容，以目前之監聽
      技術，確有事前特定之困難性，是以在通訊監察過程中，
      可能查知監聽對象計劃或預備犯他罪，或監聽對象已犯他
      罪之相關通話內容，此乃監聽之附帶作用，類此在合法監
      聽時，偶然發現之另案證據，是否得採為證據，我國通訊
      保障及監察法並無明文規定，惟正當法律程序原則，僅禁
      止使用違法取得之證據，並未禁止使用「另案」合法取得
      之證據，參酌刑事訴訟法第152條規定「另案扣押」之物
      得為證據之法理，則監聽與搜索、扣押均屬國家機關對人
      民發動強制處分，於另案監聽之部分，雖法無明文規定，
      亦應有此一法理之適用，而難認其採證程序有何違法之情
      事，揆諸上開說明，本案對於被告及其他相關人等所使用
      之電話實施通訊監察，自屬合法。又卷附門號0000000000
      號、0000000000號行動電話自96年12月5日起至97年4月11
      日止受通訊監察之譯文表（見本院卷第30至48頁），均係
      執行通訊監察機關對被告上揭所使用之行動電話實施通訊
      監察結果，依據通訊監察機器設備錄音、複製而成之錄音
      帶或光碟片就被告或他人在上開電話中之通訊內容予以轉
      譯製作，性質上屬儲放資料之錄音帶或光碟片所衍生之證
      據，咸在證明被告與他人通話事實及內容之存在，並未存
      在因「知覺」、「記憶」、「表達」及「真誠」等供述要
      素所可能產生錯誤或扭曲之情形，非屬供述證據，而為調
      查犯罪所得之證物，應無傳聞法則之適用。而上開監聽譯
      文均係由臺東縣警察局關山分局偵查佐古崇智於97年10月
      8日負責製作簽名，復查卷內現存事證均無積極證據足以
      懷疑或證明上揭監聽譯文有經偽造、記載不實或違法取得
      之情形，且均與本件訴訟上之待證事實具有相當之關聯性
      ，再經本院於審判期日依法定調查證據程序提示被告及其
      辯護人表示意見，被告並不否認確為其等對話內容，揆諸
      上開說明，本案卷內相關之通訊監察譯文表及通訊監察錄
      音光碟片，自均具證據能力。
貳、實體部分：
一、認定犯罪事實所憑之證據及理由：
（一）上揭犯罪事實，業據被告甲○○於檢察事務官詢問、偵查
      及本院審理中坦白承認，核與證人即交易對象余琇詠、楊
      朝欽、林文欽、林港生、張明國及阮坤旗先後於警詢、檢
      察事務官詢問及偵查中證稱被告販賣第一級毒品海洛因之
      情節大致相符（卷存頁碼參見附表證據欄所示），並無明
      顯矛盾或齟齬不合之處，如非親身經歷，當無法牢記其等
      杜撰情節，亦不可能經過警詢、檢察事務官詢問及偵查中
      一再反覆訊（詢）問，證人余琇詠、楊朝欽、林文欽、林
      港生、張明國及阮坤旗等人均仍能為大抵相符之陳述；稽
      之證人余琇詠、楊朝欽、林文欽、林港生、張明國及阮坤
      旗均係身心健全之人，其等與被告間均素無怨隙，是苟非
      實情，當無甘冒偽證追訴之風險而設詞誣攀被告之動機或
      必要，是證人余琇詠、楊朝欽、林文欽、林港生、張明國
      及阮坤旗等人所為上開證言均核與實情相符，堪予採信。
      此外，並有臺灣臺東地方法院96年聲監字第1號、97年聲
      監字第11號、第36號、97年聲監續字第3號、第7號、第68
      號通訊監察書暨通訊監察譯文等件在卷可稽（見警卷1第
      159至179頁及本院卷第30至48頁）。而依如附表所示各該
      通訊監察譯文觀之，被告與交易對象均以暗語交談，所提
      及之「個」、「個人」、「號子」、「朋友」等詞，均係
      第一級毒品海洛因之代稱，或由交易對象向被告詢問可交
      付第一級毒品海洛因之數量，先後經被告應允交付數量後
      約定會面處所，或由被告表示業已抵達交易地點，或係交
      易對象確認交易時間及被告是否實際前往交易地點赴約，
      均核與被告所稱其在如附表所示犯罪事實部分之交易模式
      等情況相合，足徵被告上開任意性自白與事實相符。至被
      告雖於警詢、檢察事務官詢問及偵查中供承之販賣第一級
      毒品海洛因之價格與數量核與證人余琇詠、楊朝欽、林文
      欽、林港生、張明國及阮坤旗等人先後於警詢、檢察事務
      官詢問及偵查中所為證述之內容略有不同，惟按證人之陳
      述有部分前後不符，或相互間有所歧異時，究竟何者為可
      採，法院仍得本其自由心證予以斟酌，非謂一有不符或矛
      盾，即應認其全部均為不可採信；尤其關於行為動機、手
      段及結果等之細節方面，證人之指陳，難免故予誇大，證
      人之證言，有時亦有予渲染之可能；然其基本事實之陳述
      ，若果與真實性無礙時，則仍非不得予以採信（最高法院
      74年臺上字第1599號判例可資參照）。況人之記憶有限，
      隨著時間經過，難免漸趨模糊，尤其對案發經過之細節更
      易淡忘，或係與平常事務結合而產生記憶干擾現象使然，
      此乃一般人之記憶不可避免之自然缺陷。尤以施用毒品之
      人，在毒癮上身急需購買毒品解癮之際，因焦躁難耐，以
      致心神均傾注於搜尋毒品供己施用，無暇記憶每次毒品交
      易金額、數量、時間、地點及次數等情，且解癮後之藥害
      反應，更可能使施用毒品之人無法明確、詳盡記憶毒品交
      易之相關細節，本與常情無違，是該等證人事後所為回憶
      難免略有模糊、不明之處，尚不得因其等證言之細瑕，即
      摒棄其等指證上開事實之憑信性。另被告業經本院認定有
      如犯罪事實欄所載多次販賣第一級毒品海洛因之行為，已
      如上述，且每次販售毒品之價格與數量均有不同，交易對
      象互異，交付地點亦各有不同，是被告對於每次販售之重
      量、價格及交付地點等細節難免記憶有所疏誤，難以期待
      其對於每次毒品交易細節均記憶無誤，然經本院逐一提示
      如附表所示通訊監察譯文後，被告於本院審理中對於販賣
      毒品之時間、地點、數量及金額等相關細節前後陳述一致
      ，是其所為上開不利於己之供述既屬其親身經歷之事項，
      亦有相關通聯紀錄與證人證述可資佐證，顯非杜撰之詞，
      況衡情被告所為上開供述，並未遭任何強暴、脅迫、利誘
      、詐欺、疲勞訊問、違法羈押或其他不正之方法，且面對
      販賣第一級毒品犯行之重典，猶主動供述販毒流程，堪信
      上開供述應非虛妄，自可憑採。
（二）按販賣毒品罪之販賣行為，須行為人主觀上有營利意圖，
      且客觀上有販入或賣出毒品行為，即足構成，至於實際上
      是否已經獲利，則非所問；必也始終無營利之意思，而以
      原價或低於原價有償讓與他人，方難謂為販賣行為，而僅
      得以轉讓罪論處（最高法院93年度臺上字第1651號判決可
      資參照）。又我國查緝第一級毒品海洛因之販賣向來執法
      亟嚴，對於販賣第一級毒品海洛因者尤科以重度刑責，而
      販賣第一級毒品海洛因既係違法行為，當非可公然為之，
      且有其獨特之販售通路及管道，本無一定之公定價格，且
      分裝容易，其中海洛因更可以葡萄糖或與之相類粉末稀釋
      純度，增減分量，而每次買賣之價量，可能隨時依雙方關
      係深淺、資力、需求程度及對行情之認知、貨源是否充裕
      、查緝是否嚴密、購買者被查獲時供述毒品來源之可能性
      ，進而為各種不同之風險評估，機動調整而異其標準，非
      可一概而論；而買受毒品之人通常亦難以探知販毒者所賺
      取利潤幾何，是販賣毒品之利得，除被告就販賣價格、數
      量及純度俱臻明確供述外，委難察得實情若何。然販賣者
      從價差、量差或純度差中牟利方式或有差異，惟其販賣行
      為在意圖營利則屬同一。從而，縱未確切查得販賣所賺取
      之實際差價或量差之利得數額，但除別有事證足認係按同
      一價格或純度轉讓，確未從中謀取利潤者外，尚難執此逕
      認非法販賣之事證有所不足，致知過坦承者難辭重典，飾
      詞否認或不復記憶者反僥倖脫繩，此顯非立法本旨，且有
      失情理之平。衡諸毒品非但對個人身心戕害甚鉅，對社會
      秩序亦潛藏有高度危險，治安機關對於販賣毒品之犯罪行
      為，莫不嚴加查緝，各傳播媒體對於政府大力掃毒之決心
      與行動亦再三報導，致海洛因取得不易而物稀價昂，苟其
      無利可圖，自無甘冒刑事訴追風險而從事買賣第一級毒品
      海洛因之理，是其販入之價格必較其出售之價格為低，或
      另行在販入之海洛因中摻入其他物質減低出售之純度，而
      有從中賺取買賣價差或量差以牟利之意圖及事實，應屬合
      理之認定。經查，被告先後於上開時間、地點，分別以如
      附表所示之價格，販賣第一級毒品海洛因與如附表所示之
      買受人，業經本院依積極證據詳加認定如上，而被告先後
      各以半錢15,000元之代價販入第一級毒品海洛因，摻入等
      量之葡萄糖粉攪拌稀釋分裝以增加重量，復分別以高於所
      販入金額之價格（即0.2公克1,000元）之價格賣出與如附
      表所示之買受人，均非無償協助調貨或共同出資向他人購
      買乙節，業經被告供明在卷（見本院卷第106頁背面至第
      107頁），參以被告本身亦有施用毒品之行為，堪認其對
      於第一級毒品海洛因買賣之行情價及可得之利潤應知之甚
      稔，是被告既已阻斷毒品施用者與毒品提供者之連繫管道
      ，且其所販入第一級毒品海洛因之價格顯較其出售他人之
      價格低廉，其主觀上確有販賣第一級毒品海洛因藉以從中
      賺取買賣差價牟利之意圖，客觀上亦因上開販賣第一級毒
      品海洛因之行為獲取相當利益之事實，應堪認定。綜上所
      述，本件事證明確，被告犯行洵堪認定，應依法論科。
二、再按行為後法律有變更者，適用行為時之法律。但行為後之
    法律有利於行為人者，適用最有利於行為人之法律；本法總
    則於其他法律有刑罰或保安處分之規定者，亦適用之，刑法
    第2條第1項、第11條前段分別定有明文。次按法規之制定與
    法規之修正，如有特定生效日之必要者，依中央法規標準法
    第14條或第20條第2項準用第14條之規定，應分別特定其施
    行日期，亦即法規制定或前次修正基於特殊因素所特定之施
    行日期，並不適用於日後修正或再次修正之條文。又法律之
    制定或修正，若未明定施行日期者，中央法規標準法雖未規
    定應自何時生效，然法律既經制定或修正並經總統公布，自
    應依一般原則，自公布日起算至第3日發生效力（中央法規
    標準法第13條參照）。經查，92年7月9日修正公布之毒品危
    害防制條例第36條規定：「本條例自公布後6個月施行」，
    其立法理由謂：「一、依修正草案第2條第3項規定，法務部
    需會同衛生署成立審議委員會每3個月定期檢討調整毒品之
    分級及品項，而本次新增第四級毒品，有需要在新法施行前
    先經該審議會檢討後再調整公布，爰預留6個月緩衝期，以
    利處理。二、依本條例新修正之規定，有必要再訂定相關子
    法及修正相關法規，以配合本條例之施行，故亦有需要預留
    適當緩衝期，以利訂頒相關子法及相關法規之配合修正」，
    足徵上開毒品危害防制條例第36條之規定，顯係因應92年7
    月9日該次修正之需，始預留適當之緩衝期，益徵98年5月20
    日修正公布之毒品危害防制條例應依一般原則，自公布日起
    算至第3日發生效力。而被告行為後，毒品危害防制條例第4
    條第1項有關販賣第一級毒品之法定本刑及同條例第17條有
    關減輕或免除其刑等規定，業於98年5月20日修正公布，自
    98年5月22日起施行。茲就修正前後之新舊法比較分述如下
    ：
（一）按修正前毒品危害防制條例第4條第1項規定：「製造、運
      輸、販賣第一級毒品者，處死刑或無期徒刑；處無期徒刑
      者，得併科新臺幣1千萬元以下罰金」，修正後毒品危害
      防制條例第4條第1項則規定：「製造、運輸、販賣第一級
      毒品者，處死刑或無期徒刑；處無期徒刑者，得併科新臺
      幣2千萬元以下罰金」，經比較修正前後關於罰金刑最高
      數額之規定，由修正前之得併科新臺幣1千萬元以下罰金
      ，提高為得併科新臺幣2千萬元以下罰金，是比較修正前
      、後法結果，以修正前毒品危害防制條例第4條第1項之規
      定較有利於被告，依刑法第2條第1項前段之規定，自應適
      用修正前毒品危害防制條例第4條第1項之規定。
（二）復按修正前毒品危害防制條例第17條規定：「犯第4條第1
      項至第4項、第5條第1項至第4項前段、第6條第1項至第4
      項、第7條第1項至第4項、第8條第1項至第4項、第10條或
      第11條第1項、第2項之罪，供出毒品來源，因而破獲者，
      得減輕其刑」，修正後毒品危害防制條例第17條則規定：
      「犯第4條至第8條、第10條或第11條之罪，供出毒品來源
      ，因而查獲其他正犯或共犯者，減輕或免除其刑。犯第4
      條至第8條之罪於偵查及審判中均自白者，減輕其刑」，
      經比較修正前後之規定，修正後毒品危害防制條例第17條
      第1項除擴張原第17條之適用範圍，而將未遂犯等納入，
      並修正「因而破獲者」文字為「因而查獲其他正犯或共犯
      者」外，修正前之法律效果原為「得」減輕其刑至二分之
      一，修正後則為「應」減輕或免除其刑，併參諸刑法第66
      條但書之規定，其減輕得減至三分之二，並刪除原條文「
      得減輕或免除其刑」之「得」字；第2項則增列於偵查及
      審判中自白者，「應」減輕其刑之規定，是比較修正前、
      後法結果，以修正後毒品危害防制條例第17條之規定顯較
      有利於被告，依刑法第2條第1項但書之規定，自應適用現
      行法即修正後毒品危害防制條例第17條之規定。
（三）再按毒品危害防制條例第4條第1項及第17條之規定，分別
      係對罪名與法定刑度及減免其刑所為之規範，自不宜割裂
      而各為新舊法之適用。又按新舊法適用之比較，孰者對被
      告較為有利，應先審查應否諭知無罪，次而審查應否諭知
      免訴、不受理，再者審查有無法定必應免刑之情形，如無
      上開情形，則比較新舊法之罪刑孰為最有利（最高法院24
      年度民刑庭總會決議(二)要旨可資參照）。準此，本案應就
      毒品危害防制條例第17條有關減輕或免除其刑之規定先為
      比較，而依上開比較結果，則以修正後同條例第17條規定
      對被告較為有利，是被告所為如附表所示犯行，依刑法第
      2條第1項但書之規定，自均應一體適用修正後毒品危害防
      制條例第4條第1項及第17條之規定處斷。
三、論罪科刑部分：
（一）按海洛因屬毒品危害防制條例第2條第2項第1款所規定之
      第一級毒品，不得非法持有及販賣之。次按毒品危害防制
      條例第4條所定之販賣毒品罪，雖不以販入之後復行賣出
      為要件，祇要以營利為目的，將毒品販入或賣出，有一於
      此，其犯罪即為完成。惟其行為態樣，可分為販入、賣出
      、販入後復行賣出等三種情形。其中販入或賣出，有一於
      此，其犯罪固屬完成；但在販入後復行賣出之場合，行為
      人意圖營利而販入毒品後，至首次賣出，乃二個舉動之接
      續實行，亦即第一次販賣予他人之行為，此乃接續原先販
      入之犯意而為，不論其行為屬既遂或未遂，應認基於單一
      犯意之接續行為，仍祇成立一個販賣既遂罪。然而，其後
      之販賣行為（即第二次以後之賣出），則屬另一次行為，
      應視其販賣既遂或未遂予以評價，如第二次以後之賣出行
      為著手後尚未完成，仍有未遂犯之適用，不能因原始之販
      入行為已經既遂，即認為第二次以後之賣出未遂行為，亦
      屬既遂；更不能將第二次以後之各次賣出行為，重複併入
      原始之販入行為合併為一次之評價，反覆論以一個販賣既
      遂罪（最高法院96年度臺上字第3551號判決要旨可資參照
      ）。核被告所為，均係犯毒品危害防制條例第4條第1項之
      販賣第一級毒品罪。又其各次販賣第一級毒品海洛因前後
      持有第一級毒品海洛因之低度行為，應分別為販賣之高度
      行為所吸收，均不另論罪。另被告意圖營利，分別向真實
      姓名年籍不詳之成年人販入第一級毒品海洛因後，復行接
      續原先販入之犯意而賣出，揆諸上揭說明，乃屬二個舉動
      之接續實行，應認均係基於單一犯意之接續行為，均為接
      續犯，均應各論以一罪。
（二）另按刑法業於94年2月2日經總統公布修正，並自95年7月1
      日起生效施行，基於刑罰公平原則之考量，杜絕僥倖之犯
      罪心理，並避免易致鼓勵犯罪之誤解，修正後刑法刪除第
      56條連續犯及刑法分則有關常業犯之規定，將本應各自獨
      立評價之數罪，回歸本來就應賦予複數法律效果之原貌。
      準此，行為人反覆實行之犯罪行為茍係在刑法修正施行後
      者，因法律之修正已生阻斷連續犯之法律效果，除認應合
      於接續犯、繼續犯、集合犯等實質上一罪關係而以一罪論
      處外，基於一罪一罰之刑罰公平性，自應併合處罰。惟所
      謂「集合犯」，係指立法者所制定之犯罪構成要件中，依
      其本質、犯罪目的及社會常態觀之，本就預定有數個同種
      類之行為將反覆實行之犯罪而言，將各自實現犯罪構成要
      件之反覆多數行為，解釋為集合犯，而論以一罪。故是否
      屬於「集合犯」，在主觀上應視其是否出於行為人單一或
      概括之決意或目的，在客觀上則應依其犯罪構成要件類型
      斟酌法律規定之本來意涵、實現該犯罪目的之必要手段、
      社會生活經驗中該犯罪具有反覆或延續實行之常態及社會
      通念等因素，並秉持刑罰公平原則，綜合加以判斷。觀諸
      毒品危害防制條例所定販賣毒品罪之構成要件文義，實無
      從認定立法者本即預定該犯罪之本質，必有數個同種類行
      為而反覆或延續實行之集合犯行。且該等販賣毒品行為，
      常有單一或偶發性之情形，亦非絕對具有反覆、延續實行
      之特徵。而刑法刪除連續犯之前，茍有二次以上販賣毒品
      之複次行為，倘係基於概括犯意反覆為之，則應論以販賣
      毒品罪之連續犯，不認販賣毒品之罪為集合犯。況販賣毒
      品之多次行為如與單次行為等同視之，均論以一罪，無異
      變相鼓勵販賣毒品行為，恐非社會通念所能接受。準此，
      就刑法修正施行後多次販賣毒品之犯行，除認符合接續犯
      之要件（例如意圖營利而販入毒品後，首次賣出毒品之行
      為，應認係接續原先販賣毒品之犯意而為，不論該賣出行
      為係屬既遂或未遂，應認基於單一販賣犯意之接續行為，
      而僅成立一個販賣毒品既遂罪）外，應採一罪一罰原則，
      始符合立法本旨。查被告各次販賣第一級毒品海洛因之行
      為，犯罪時間均係95年7月1日之後，均係於刑法修正刪除
      連續犯規定之後所犯，揆諸上開說明，應以一罪一罰予以
      獨立評價，是被告所犯上開各罪間，犯意各別，行為互殊
      ，均應予分論併罰。
（三）復按毒品危害防制條例第17條第2項所謂「偵查及審判中
      均自白」，係指被告於偵查及各審級審判中歷次之陳述，
      均曾經自白而言（最高法院99年度臺上字第4548號判決及
      臺灣高等法院98年度第三次刑事庭庭長法律問題研討會決
      議可資參照）。經查，被告於偵查及審判中均已自白如附
      表所示之販賣第一級毒品犯行（見偵緝卷第70至71頁及本
      院卷第11頁背面、第65頁至第66頁背面），爰均依修正後
      毒品危害防制條例第17條第2項之規定減輕其刑。
（四）又按犯第4條至第8條、第10條或第11條之罪，供出毒品來
      源，因而查獲其他正犯或共犯者，減輕或免除其刑，修正
      後毒品危害防制條例第17條第1項固有明文。考其立法意
      旨，重在鼓勵被告具體供出其前手或共犯，以杜絕毒品之
      蔓延與氾濫為目的，故其所供之毒品來源必有助益偵查機
      關查獲其前手或共犯，始得據以適用上開減刑規定。準此
      ，該條例第17條第1項所稱「供出毒品來源，因而查獲其
      他正犯或共犯者」，係指被告供出毒品來源之對向性正犯
      ，或與其具有共同正犯、共犯（教唆犯、幫助犯）關係之
      毒品由來之人相關資料，諸如其前手、共同正犯、教唆犯
      、幫助犯之姓名、年籍、住居所或其他足資辨別之特徵等
      項，使調查或偵查犯罪之公務員得據以對之發動調查或偵
      查程序，並因此而確實查獲其人、其犯行者，始足當之。
      申言之，被告之「供出毒品來源」，與調查或偵查犯罪公
      務員對之發動調查或偵查並進而查獲之間，論理上須具有
      先後且相當之因果關係，非謂被告一有「自白」、「指認
      」毒品來源之正犯或共犯，而查獲在後，即得依上開規定
      予以減刑。若被告供出毒品來源之前，調查或偵查犯罪之
      公務員已有確切證據，足以合理懷疑被告所供毒品來源之
      正犯或共犯，則嗣後之查獲與被告「供出毒品來源」間，
      即欠缺先後且相當之因果關係，自不得適用上開規定予以
      減輕其刑。至被告供出毒品來源之時點，雖不以在偵查中
      供出為限，即審判中始供出者亦無不可，然被告所自白或
      指認為毒品由來之人，如僅有綽號而難以確定其特徵，或
      已死亡或通緝等在客觀上實已無從使調查或偵查機關人員
      為有效地調查或偵查作為，或並未因其自白進而確實查獲
      被指認人之犯行者，均與上開要件未合，自不得執此邀獲
      減輕其刑之寬典（最高法院99年度臺上字第2218號、98年
      度臺上字第3274號、第6774號、97年度臺上字第6686號判
      決要旨可資參照）。經查，被告就如附表所示犯罪事實部
      分雖供出毒品來源為「陳○○」，並提供車牌號碼及地址
      等資料供檢察官偵查（相關資料詳如99年9月21日審判筆
      錄所載），然依卷內現存事證，迄今亦未因被告供出毒品
      來源而查獲「陳○○」販賣毒品犯行之情事，自難依毒品
      危害防制條例第17條第1項之規定減輕其刑，併此敘明。
（五）又按犯罪之情狀顯可憫恕，認科以最低度刑仍嫌過重者，
      得酌量減輕其刑，刑法第59條定有明文。考其立法意旨，
      科刑時原即應依同法第57條規定審酌一切情狀，尤應注意
      該條各款所列事項，以為量刑標準。刑法第59條所謂「犯
      罪之情狀顯可憫恕」，自係指裁判者審酌第57條各款所列
      事項以及其他一切與犯罪有關之情狀之結果，認其犯罪足
      堪憫恕者而言（即犯罪另有其特殊之原因與環境等等），
      即必於審酌一切之犯罪情狀，在客觀上顯然足以引起一般
      同情，認為縱予宣告法定最低刑度猶嫌過重者，始有其適
      用（最高法院38年臺上字第16號、45年臺上字第1165號及
      51年臺上字第899號判例可資參照）。查販賣第一級毒品
      罪之法定刑為「死刑或無期徒刑；處無期徒刑者，得併科
      新臺幣2千萬元以下罰金」，然同為販賣第一級毒品之人
      ，其原因動機不一，犯罪情節未必盡同，或有大盤毒梟者
      ，亦有中、小盤之分，甚或僅止於吸毒者友儕間為求互通
      有無之有償轉讓者亦有之，其販賣行為所造成危害社會之
      程度，自因個案而異，然法律科處此類犯罪，所設法定最
      低本刑則屬相同，殊難謂為非重。本院審酌被告販賣第一
      級毒品，雖對他人生命、身體及社會治安，業已造成潛在
      之危險，行為雖可議，惟被告販賣第一級毒品海洛因之對
      象為6人，同一對象之販賣次數至多為1次，依第一級毒品
      海洛因之市價不菲，足認被告販賣第一級毒品海洛因之數
      量及獲取之利益非鉅，此與大量販賣第一級毒品海洛因以
      賺取巨額利潤之行為顯然有別，經審酌上揭情節，縱令以
      毒品危害防制條例第4條第1項所規定之法定本刑而科處最
      輕本刑，猶嫌過重，難謂符合罪刑相當性及比例原則，實
      屬情輕法重，在客觀上足以引起一般之同情，尚有堪資憫
      恕之處，為免被告因上開法定最低度刑以上刑之宣告，與
      社會隔絕日久，因而自暴自棄，致虛擲青春年華，爰均依
      刑法第59條之規定就被告各次販賣第一級毒品海洛因犯行
      部分再酌減其刑，並依同法第70條之規定遞減之。
（六）爰審酌被告正值青壯，明知第一級毒品海洛因為政府嚴令
      禁止販賣之違禁物，竟為謀取不法利益，無視國家杜絕毒
      品犯罪之禁令，多次販賣第一級毒品海洛因，肇生他人施
      用毒品之惡源，戕害國民之身心健康，且有滋生其他犯罪
      之可能，對社會秩序潛藏相當程度之危害，惟念及其犯後
      尚能於偵審中坦承全部犯行，態度良好；再其販賣毒品之
      次數雖非低微，然販賣毒品之對象尚非廣泛，且各次交付
      之數量及販賣所得利益非鉅，兼衡酌被告犯罪之動機、目
      的、手段、品性素行、生活習性、家庭生活與經濟狀況不
      佳、教育程度為國小畢業等一切情狀，分別量處如主文所
      示之刑，並定其應執行刑。至公訴人雖就被告具體求刑有
      期徒刑18年以上，惟本院認以量處如主文所示之刑為適當
      ，檢察官之求刑，尚屬過重，附此敘明。
（七）至被告於99年2月10日為警查獲施用第一級毒品海洛因及
      第二級毒品甲基安非他命之行為，業經本院以99年度毒聲
      字第24號裁定送觀察、勒戒後，認無繼續施用毒品之傾向
      ，於99年7月1日觀察、勒戒執行完畢出所，並由臺灣臺東
      地方法院檢察署檢察官以99年度毒偵字第63號、第102號
      為不起訴處分確定在案，此有臺灣高等法院被告前案紀錄
      表在卷可稽，是被告上開持有第一級毒品海洛因之行為，
      核屬上開施用第一級毒品海洛因犯行之低度行為，應為其
      施用之高度行為所吸收，依審判不可分之原則，當為前案
      觀察勒戒之效力所及，而不另論罪，附此敘明。
四、沒收部分：
（一）按毒品危害防制條例第19條第1項規定所稱「追徵其價額
      」者，係指所沒收之物為現行貨幣以外之其他財物而無法
      沒收時，因其實際價值不確定，應追徵其價額，使其繳納
      與原物相當之價額，不生以財產抵償之問題。倘嗣後追徵
      其金錢價額，不得結果而須以其財產抵償者，要屬行政執
      行機關依強制執行之法律之執行問題，即無不能執行之情
      形，自毋庸諭知「或以其財產抵償之」。如所得財物為我
      國現行貨幣之金錢而無法沒收時，因價值確定，始應「以
      其財產抵償之」（最高法院99年度第五次刑事庭會議決議
      及99年度臺上字第4463號判決可資參照）。經查，廠牌及
      型號均不詳，分別搭配門號0000000000及0000000000號使
      用之行動電話各1具，均係被告所有供其聯繫販賣第一級
      毒品事宜所用之物，業經被告供承在卷（見本院卷第107
      頁），而該物品雖均未扣案，惟均無證據證明業已滅失，
      自應均依毒品危害防制條例第19條第1項前段之規定於各
      次販賣第一級毒品罪項下宣告沒收，且該物品既均屬我國
      現行貨幣以外之財物，如全部或一部不能（部分零件如電
      池等因故不能沒收）沒收時，均應依同條例第19條第1項
      後段之規定，追徵其價額。至搭配上開行動電話所使用之
      門號0000000000及0000000000號行動電話用戶識別卡各1
      枚，雖均係被告持以聯繫販賣第一級毒品事宜所用之物，
      然分別係以不知情之林育智及吳宗勳之名義所申領使用，
      此據被告供明在卷（見本院卷第107頁），並有通聯調閱
      查詢單在卷可參（見警卷1第24至25頁），而該行動電話
      用戶識別卡均為行動電話門號使用介面，國內電信業者於
      出租行動電話門號時，均附帶提供行動電話用戶識別卡為
      門號介面，於消費者申辦門號並開通上線時，即將該行動
      電話用戶識別卡所有權移轉予消費者等情，為司法院97年
      5月6日院臺廳刑一字第0970009760號函所揭示，是依卷內
      現存證據，尚難認為被告所有之物，亦均非屬違禁物，爰
      均不另為沒收之宣告。
（二）次按毒品危害防制條例第19條第1項規定，犯販賣毒品罪
      者，其犯罪所得之財物均沒收之，如全部或一部不能沒收
      時，追徵其價額或以其財產抵償之，係採義務沒收主義。
      故販賣毒品所得之金錢，如能認定確係販賣毒品所得之款
      項（例如販毒所得款項，業經消費寄託或消費借貸貸與他
      人，則應認該販賣所得款項仍屬存在），不以當場搜獲扣
      押者為限，亦不問其中成本若干，利潤多少，均應全部諭
      知沒收，貫徹政府查禁煙毒之決心，以符立法本旨。惟所
      稱因犯罪所得之財物，係以實際所得者為限，苟無所得或
      尚未取得者，自無從為沒收、追繳或以財產抵償之諭知（
      最高法院66年度第八次刑庭庭推總會議決議、71年臺覆字
      第2號判例、91年度臺上字第2419號及99年度臺上字第
      2934號判決要旨可資參照）。查被告各次販賣第一級毒品
      海洛因所得款項合計為9,000元，業經本院依積極證據詳
      加認定如上，揆諸上開說明，上開販賣毒品業已收取之對
      價，雖均未扣案，惟均屬被告犯毒品危害防制條例第4條
      第1項之販賣第一級毒品罪所得財物，均應依毒品危害防
      制條例第19條第1項之規定分別於如附表各罪主文項下諭
      知沒收，如全部或一部不能沒收時，各以其財產抵償之。
（三）復按查獲之第一級毒品，不問屬於犯人與否，均沒收銷燬
      之，為毒品危害防制條例第18條前段所明定。故法院為被
      告有罪之科刑判決，經查獲之第一級毒品，與所認定被告
      犯罪事實，倘全然無關，自不得於有罪判決之主刑下宣告
      沒收銷燬之；若非全然無關，即應於有罪判決之主刑下宣
      告沒收銷燬之（最高法院98年度臺上字第6405號判決可資
      參照）。經查，扣案之白色粉末1包，經送法務部調查局
      檢驗之結果，檢出含有第一級毒品海洛因成分，有該局濫
      用藥物實驗室99年3月26日調科壹字第09923007330號鑑定
      書1紙在卷可參（見偵緝卷第85頁），是該扣案物確屬毒
      品危害防制條例所稱之第一級毒品海洛因無訛。又被告於
      查獲當日即99年2月10日所採集之尿液，經送慈濟大學濫
      用藥物檢驗中心以酵素免疫分析法初步檢驗並以氣相層析
      質譜儀法複驗之結果，呈安非他命類及嗎啡類陽性反應，
      此有該檢驗中心檢驗總表（編號：000000000）及臺東縣
      警察局臺東分局偵查隊毒品案尿液送驗真實姓名對照表各
      1紙在卷可稽（代碼編號：B-20）各1紙在卷可稽（見本院
      卷第97之2至97之3頁），足見被告於查獲前確有施用第一
      級毒品海洛因犯行，是其所稱扣案毒品係供己施用而於如
      附表所示犯行後另行持有乙情（見偵緝卷第6頁及本院卷
      第107頁背面），應非虛言。此外，復查無其他積極證據
      足認上開扣案之第一級毒品與本件犯罪有關，揆諸上開說
      明，爰不另諭知沒收銷燬。
據上論斷，應依刑事訴訟法第299條第1項前段，毒品危害防制條
例第4條第1項、第17條第2項、第19條第1項，刑法第2條第1項但
書、第11條、第59條、第51條第5款，判決如主文。
本案經檢察官乙○○到庭執行職務。
中    華    民    國    99    年    10    月    5    日
                  刑事第二庭  審判長法  官  陳弘能
                                    法  官  簡大倫
                                    法  官  彭凱璐
以上正本證明與原本無異。
如不服本判決應於收受送達後10日內向本院提出上訴書狀，並應
敘述具體理由；其未敘述上訴理由者，應於上訴期間屆滿後20日
內向本院補提理由書（均須按他造當事人之人數附繕本）。「切
勿逕送上級法院」。
                                    書記官  陳憶萱
中    華    民    國    99    年    10    月    5     日
附錄本案論罪科刑法條：
毒品危害防制條例第4條
製造、運輸、販賣第一級毒品者，處死刑或無期徒刑；處無期徒
刑者，得併科新臺幣2千萬元以下罰金。
製造、運輸、販賣第二級毒品者，處無期徒刑或7年以上有期徒
刑，得併科新臺幣1千萬元以下罰金。
製造、運輸、販賣第三級毒品者，處5年以上有期徒刑，得併科
新臺幣7百萬元以下罰金。
製造、運輸、販賣第四級毒品者，處3年以上10年以下有期徒刑
，得併科新臺幣3百萬元以下罰金。
製造、運輸、販賣專供製造或施用毒品之器具者，處1年以上7年
以下有期徒刑，得併科新臺幣1百萬元以下罰金。
前五項之未遂犯罰之。

司法院資訊處製作；財團法人民間司法改革基金會備份。
